【裁判字號】    93,訴,722
【裁判日期】    950227
【裁判案由】    返還土地等
【裁判全文】
臺灣新竹地方法院民事判決               93年度訴字第722號
原      告  桃園縣農會
法定代理人  甲○○
訴訟代理人  廖珠蓉律師
複代理人    曾桂釵律師
            丁○○
複代理人    曾桂釵律師
被      告  新竹市政府
法定代理人  乙○○
訴訟代理人  丙○○
上列當事人間請求返還土地等事件，本院於民國95年1月16日辯
論終結，判決如下：
    主      文
原告之訴及假執行之聲請均駁回。
訴訟費用由原告負擔。
    事實及理由
甲、程序方面
    本件原告起訴時，其訴之聲明，原係請求：被告應將坐落新
    竹市○○段七一七之十地號、面積八十四平方公尺、坐落同
    段七一七之十一地號、面積十一平方公尺、坐落同段七一七
    之十二地號、面積十一平方公尺三筆土地上之地上物拆除，
    將土地返還原告；被告應給付原告新台幣（下同）五十九萬
    三千六百元及自起訴狀繕本送達翌日起至清償日止按年息百
    分之五計算之利息；被告應自起訴狀繕本送達之翌日起至返
    還土地之日止按年給付原告十一萬八千七百二十元；原告願
    供擔保請求宣告假執行；訴訟費用由被告負擔，嗣於訴訟中
    ，原告將其聲明，最後變更為：被告應將坐落新竹市○○段
    七一七之十地號土地內如附圖（即新竹市地政事務所於九十
    四年九月二十八日複丈，於九十四年十月五日發文函送本院
    之複丈成果圖）所示紅色部分、道路安全島面積十點四四平
    方公尺之地上物、及其上紅綠燈號誌桿拆除，所示綠色部分
    道路柏油面積七三點五六平方公尺之柏油挖除，將土地返還
    原告；被告應將坐落新竹市○○段717-11地號土地內如附圖
    所示紅色部分道路安全島面積1.55平方公尺之地上物拆除，
    綠色部分道路柏油面積9.45平方公尺之柏油挖除，將土地返
    還原告；被告應將坐落新竹市○○段717-12地號土地內如附
    圖所示紅色部分道路安全島面積0.08平方公尺之地上物拆除
    ，綠色部分道路柏油面積10.92平方公尺之柏油挖除，將土
    地返還原告；被告應給付原告新台幣五十七萬二千一百六十
    五元及自起訴狀繕本送被告之翌日起至清償日止按年息百分
    之五計算之利息；被告應自起訴狀繕本送達之翌日起至返還
    土地之日止按年給付原告118720元；原告願供擔保請求宣告
    准予假執行：訴訟費用由被告負擔之情（見原告民事綜合言
    詞辯論狀及九十五年一月十六日民事更正狀），經核原告上
    開有關其金錢給付請求內容之變更，核屬訴之聲明之減縮，
    依民事訴訟法第二百五十五條第一項第三款之規定，程序上
    應予准許，合先敘明。
乙、實體方面
一、原告主張：
（一）緣座落新竹市○○段717-10、717-11、717-12地號三筆土
      地全部（以下簡稱系爭土地，其中七一七之十地號土地面
      積為八十四平方公尺，七一七之十一地號土地面積為十一
      平方公尺，七一七之十二地號土地面積為十一平方公尺）
      ，為原告所有，詎被告於86年間，未經原告同意，竟將系
      爭土地與鄰近之土地一併興闢為道路使用並完成柏油路面
      之鋪設，並於系爭三筆土地之部分位置上設置安全島、及
      於該七一七之十地號土地上設置紅綠燈號誌桿（以上系爭
      土地上之地上物設置情形詳如附圖所示）。嗣原告多次去
      函被告，表明被告若有使用系爭土地之必要，請依法予以
      徵收等情，未料被告卻一再以系爭土地屬既有道路為由，
      拒絕徵收系爭土地，惟查系爭土地為原告私有土地，並非
      既有道路，亦從未有供公眾使用之事實，是被告無權占用
      系爭土地並開闢道路等之行為，顯已侵害原告之權益甚明
      ，爰依民法第七百六十七條之規定，訴請被告拆除系爭土
      地之地上物，及挖除系爭土地之柏油路面，並返還系爭土
      地予原告；又本件被告無權使用系爭土地，並於上鋪設安
      全島及柏油路面以供通行，且設置紅綠燈號誌桿，造成原
      告之損害，參照最高法院61年臺上字第1695號判例意旨，
      被告顯有獲得相當於租金之不當得利，故按系爭土地之申
      報地價年息百分之10，作為計算被告一年利用系爭土地所
      獲之不當得利金額，是經計算被告自88年12月4日起至93
      年12月3日止之不當得利共572,16 5元（計算式：自88
      年12月4日起至89年6月30日止共6個月又28日，以申報地
      價每平方公尺9,360元，即每年99,216元計算，合計為57,
      336元；自89年7月1日起至93年6月30日止共4年，以申
      報地價每平方公尺10,960元，即每年116,176元計算，合
      計為464,704元；自93年7月1日起至93年12月3日止共5
      個月又2日，以申報地價每平方公尺11,200元，即每年11
      8,720元計算，合計為50,125元；總計：57,336＋464,
      704＋50,125＝572,165，而系爭土地之申報地價於八十八
      年十二月四日至八十九年六月三十日之間為每平方公尺九
      三六０元，自八十九年七月一日起至九十三年六月三十日
      之間為每平方公尺一０九六０元，自九十三年七月一日起
      為每平方公尺一一二００元），是原告爰依不當得利及侵
      權行為損害賠償之法律關係，請求被告給付原告572,165
      元及自起訴狀繕本送達被告之翌日起至清償日止按年息百
      分之5計算之利息；復因系爭土地現仍遭被告占用使用中
      ，則至其返還土地之日前，原告仍持續受有相當於租金之
      損害，是被告應自起訴狀繕本送達之翌日起至返還土地之
      日止按年給付原告118,720元。
（二）是綜上所述，被告就系爭土地之使用，既屬無權占用，又
      不依法予以徵收，原告不得已，爰依物上請求權及不當得
      利、侵權行為損害賠償之法律關係為本件之請求，並聲明
      ：被告應將坐落新竹市○○段七一七之十地號土地內如附
      圖所示紅色部分、道路安全島面積十點四四平方公尺之地
      上物、及其上紅綠燈號誌桿拆除，所示綠色部分道路柏油
      面積七三點五六平方公尺之柏油挖除，將土地返還原告；
      被告應將坐落新竹市○○段717-11地號土地內如附圖所示
      紅色部分道路安全島面積1.55平方公尺之地上物拆除，綠
      色部分道路柏油面積9.45平方公尺之柏油挖除，將土地返
      還原告；被告應將坐落新竹市○○段717-12地號土地內如
      附圖所示紅色部分道路安全島面積0.08平方公尺之地上物
      拆除，綠色部分道路柏油面積10.92平方公尺之柏油挖除
      ，將土地返還原告；被告應給付原告五十七萬二千一百六
      十五元及自起訴狀繕本送被告之翌日起至清償日止按年息
      百分之五計算之利息；被告應自起訴狀繕本送達之翌日起
      至返還土地之日止按年給付原告118720元；原告願供擔保
      請求宣告准予假執行：訴訟費用由被告負擔等語。
（三）對被告抗辯所為之陳述：
  １、被告雖提出航照圖為證，辯稱航照圖上所示之其中一小段
      道路，即為系爭土地之位置，且系爭土地已為公眾通行多
      年，為既成道路云云，惟查，該航照圖並無清楚標示，難
      以證明所示之一小段道路即係系爭土地之位置，事實上原
      告認為依附近社區「武陵經典」建造時所需留設之對外巷
      道即武陵路一九六巷，係位於新竹市○○段三０八地號之
      情形，可認航照圖上被告所陳稱之該一小段道路，縱係前
      述之一九六巷，亦係位於三０八地號土地上，而非位於系
      爭土地內。且退步言之，縱該航照圖上被告所稱之一小段
      道路確係位於系爭土地上，惟該航照圖僅能證明系爭土地
      係自82年起，其上始存有道路。而依大法官釋字第四００
      號解釋之意旨，土地要成為既成道路而成立公用地役關係
      ，必須符合下列要件：一、為不特定之公眾通行所必要，
      而非僅為通行之便利或省時；二、於公眾通行之初，土地
      所有權人並無阻止情事；三、須經歷之年代久遠及未曾中
      斷，所謂年代久遠，需以時日長久，一般人無復記憶其確
      實之起始，僅能知其梗概（例如始於日據時期）為必要，
      且相關實務判決，就時日長久之要件，或謂數十年、二十
      餘年不等，惟如僅通行不過十餘年，則均認非既成道路。
      是依上開之說明，既爭土地縱認自八十二年間起，已成為
      道路，惟迄原告主張權利之時止，其成為道路被通行之時
      間，未達十年，已不符合前述既成道路需年代久遠之要件
      ；又爭土地面積僅106平方公尺，縱扣除系爭土地，僅使
      現存之連接新竹市○○街與武陵路間之計劃道路，在接近
      武陵路處其道路現況較不筆直或彎曲減縮而已（按系爭土
      地目前係位於前述計劃道路範圍內），並無妨害該四線道
      之計劃道路之通行，是系爭土地亦不符既成道路所謂供不
      特定公眾通行「所必要」之要件甚明，且原告於發現系爭
      土地遭被告鋪設成為道路之情後，即積極向被告主張權利
      ，亦足證原告絕無供公眾通行之意思，則揆諸大法官解釋
      400號之解釋意旨及其他相關判例要旨，系爭土地非屬既
      成道路甚明，被告占用系爭土地即無何正當權源可言。
  ２、被告另辯稱系爭土地上之原有道路之鋪設，應係大潤發量
      販店所為，因通行多年路面毀壞，伊僅因當地居民陳情，
      始就系爭土地上之道路加以維修養護，以確保道路通行之
      安全，且系爭土地業經於八十五年間公告為計劃道路之道
      路用地，是其有權維護，原告不得對其主張本件私法上之
      權利云云；惟按道路乃公共設施，為主管機關公權力之範
      圍，系爭土地設有斑馬線、紅綠燈、道路標誌線、安全島
      等，而被告既自承該等安全島、紅綠燈之設施為其所設置
      ，則依一般經驗法則，系爭土地上之道路，必為主管機關
      即被告所舖設；且新竹市○○段717-8地號土地與系爭土
      地於同一時間被舖設柏油路面而充作道路，而該717-8 地
      號土地乃被告所有並管理，若系爭土地上之道路非被告所
      興闢，被告豈有容認他人於自己所有土地上擅自興闢道路
      之理？再者，被告曾以新竹市北區戶政事務所竹市北戶字
      第09200042 04號函，向原告表示欲將系爭土地中之新竹
      市○○段717- 10地號土地，其上之道路辦理命名等情，
      經原告以桃縣農總字第2574號函覆表示，被告須依法辦理
      徵收，始取得合法使用系爭土地之權源等語，而觀以上情
      ，若被告確無於系爭土地上舖設道路之情形，其何須為系
      爭土地辦理命名？況論，被告復另辯稱系爭土地諒為武陵
      經典之建商為出售房屋所加以鋪設等語，與前開辯稱系爭
      土地為大潤發量販店所鋪設乙節，前後矛盾。再者，縱認
      被告所辯系爭土地上之道路，並非被告所開闢施設乙節屬
      實，惟被告已自承其有為維修養護該道路，而於系爭土地
      修補、加鋪柏油路面之事實，惟因一般鋪設新柏油必係將
      原有柏油刨除再加以鋪設，是系爭土地上所現存之柏油必
      為被告所鋪設無疑，是被告亦有無權占用原告系爭土地之
      情形，則原告請求被告除去其無權占用原告系爭土地之地
      上物，並返還土地等情，自屬有據。又按政府依都市計劃
      公告發佈為計劃道路之土地，政府仍需踐行徵收程序後，
      始能使用該等土地，否則仍構成無權占用，是被告辯稱系
      爭土地業經公告為計劃道路之道路用地，是其有權維護云
      云，亦顯不可採。
  ３、被告雖另辯稱航照圖中之既成道路，係武陵路一九六巷，
      且系爭土地位於該一九六巷內，而該巷是武陵經典住戶對
      外連絡之唯一道路云云，更屬無稽，蓋武陵經典建商於申
      請建築執照時，必須詳細載明其對外通行之道路，否則無
      法取得執照核發，而查武陵經典所取得之建照記載對外通
      行道路之該196巷，應係坐落於武陵段308地號，並未坐落
      於系爭土地內，此由被告92年9月12日市工建字第0920018
      541號函文內容即可證明，故系爭土地豈是武陵經典住戶
      對外連絡之唯一通道？而新竹市○○段308地號土地現遭
      部分武陵經典住戶違規佔有，造成武陵經典住戶居民未使
      用該三０八地號土地，而係使用系爭土地以及原告所有之
      同段717- 3、717-6、717-7地號土地以對外通行之事實，
      此亦係被告機關核准執照過程監督執行不力而侵害原告權
      利所致，與既成道路公用地役無關，被告理應取締、以強
      制力拆除現占用308地號土地之違建物，勒令其將308地號
      土地依其申請用途回復供武陵經典住戶通行使用始為當，
      而非另行占用系爭土地及前述原告所有之該717-3、717-6
      、717-7地號土地，予以鋪設道路以供附近住戶通行，是
      被告上開所辯云云，亦屬無據。
  ４、被告雖另辯稱：伊懷疑系爭土地連同前述計劃道路（即連
      接新竹市○○街與武陵路間之道路）內之土地，當初係原
      告出租其所有其他土地供大潤發量販店經營大賣場使用時
      ，為大潤發量販店營業對外通行之便利，所一併同意其在
      其上鋪設道路云云，惟查，原告所出租予大潤發量販店使
      用之土地，係位在前述計劃道路靠湳雅街之該前半段，且
      先前大潤發量販店之對外通行皆是從湳雅街，不會通行到
      後半段之武陵路這邊，是該計劃道路後半段（含系爭土地
      ）係被告自行直接鋪設的，原告亦無同意系爭土地供大潤
      發量販店鋪設道路之情事，是被告上開所辯云云，實屬無
      稽。
二、被告固不爭執其並未徵收原告所有之系爭土地，且系爭土地
    內之安全島，以及位於該七一七之十地號土地內之紅綠燈號
    誌桿，均係其所設置，暨其有為維護系爭土地上之道路之安
    全，而於路面毀壞時，為養護該道路，予以修補、刨除及鋪
    設瀝青柏油路面，以及系爭土地內目前坐落之柏油道路、安
    全島及紅綠燈號誌桿之位置、面積，如前述之附圖所示等情
    ，惟辯稱：
（一）依82年8月30日拍攝之系爭土地周遭航照圖，與系爭土地
      之地籍圖予以比對結果，該航照圖上所示之一小段道路之
      位置，確有位於系爭土地上，依此可認系爭土地於八十二
      年間拍攝航照圖當時，即已坐落於供公眾通行並具有公用
      地役權之既成巷道上，供作公眾通行之用，且系爭土地上
      之原有柏油路面，應係向原告承租周圍土地之大潤發量販
      店為方便購物人群通行所鋪設，蓋由航照圖上所示之新竹
      市○○段717-8、730 -7、718-32、718-26、729-4、719-
      8、726-1地號等土地，於航照圖拍攝當時其上尚未有目前
      之道路存在，而被告除徵收其中之717-8地號土地外，並
      未辦理前述其他土地之徵收，是足證系爭土地上之原有柏
      油路面及前開其他地號土地上之道路（即如前所述之計劃
      道路），係由大潤發量販店成立時所鋪設；嗣因系爭土地
      之柏油路面損壞日益嚴重，當地居民以影響通行權益為由
      ，向被告陳情要求加封維修，被告始依內政部85年11月28
      日台85內地字第8511 353號之函示，即「對於存在公用地
      役關係之系爭土地，雖政府尚未按計畫依法徵收，然如因
      公眾通行之需要，政府得為必要之改善與養護」之情，而
      由被告於八十七年間，就柏油路面已損壞之系爭土地予以
      鋪設柏油，以作必要之維修與養護，自屬於法有據；又上
      開內政部函示雖亦表示：至於政府興闢及拓寬道路須徵收
      私有土地時，如計劃範圍內包含既成道路，應同時辦理徵
      收等情，而系爭土地雖於被告85年3月26日所發佈實施「
      變更新竹（含香山）都市計畫」中，公告為道路用地，惟
      被告目前並無興闢及拓寬系爭土地之道路之計畫，是被告
      未辦理徵收系爭土地，尚屬允當。
（二）系爭土地原係屬武陵路一九六巷之一部分，而該一九六巷
      係屬附近武陵經典住戶對外通行之唯一道路，且該巷道容
      係武陵經典之建商為出售房屋時所加以鋪設（其後大潤發
      量販店復將系爭土地予以鋪設柏油，而一併開闢前述之計
      劃道路），原告雖主張該巷道純係位於新竹市○○段三０
      八地號土地上，未坐落系爭土地之情，被告予以否認，概
      該巷道原確係坐落在新竹市○○段717-3、717-6、717-7
      地號土地及系爭土地上。又系爭土地目前既屬前述計劃道
      路範圍內，而該計劃道路又是連接新竹市○○路與湳雅街
      之必要通行道路，且系爭土地所占該計劃道路接近武陵路
      處之寬度又不少，倘該計劃道路靠近武陵路處予以扣除系
      爭土地之範圍，則該處計劃道路所餘之寬度變小，且呈不
      規則形，已嚴重影響道路交通，由此亦見系爭土地確為供
      道路通行所必要，已符合既成道路之要件無訛。
（三）目前大潤發量販店的用地係向原告所承租，而對外道路之
      寬窄會影響到該量販店的營運，是被告懷疑就前述之計劃
      道路（包含系爭土地），先前該量販店亦係經過原告同意
      所鋪設，倘係如此，則被告維修養護系爭土地內之道路，
      對原告之權益有何影響或侵害？
（四）又對於既成道路之私有土地應如何辦理徵收補償乙節，因
      礙於經費龐大，依司法院大法官第400號解釋，被告擬於
      完成都市計畫容積移轉辦法之法定作業程序後，辦理都市
      計畫容積移轉予以補償；且被告自當遵照台灣省政府85年
      8月21日85府建四字第071508號函轉行政院85 年8月7日台
      85內字第26699號函核示及中央已發布實施之都市計畫容
      積移轉辦法第六條第一項第三款之規定，於完成該辦法之
      法定作業程序後再行辦理，或俟中央撥款專案補助，或俟
      被告財源充裕，或由中央研討因應之法令暨解決方案後，
      被告將依規定研訂期限籌措財源逐年辦理。而目前依中央
      所訂定中央補助直轄市及縣（市）政府取得既成道路試辦
      計畫，被告已先就本市都市計畫區域內規劃寬度達10公尺
      （含）以上已開闢完成之既成道路，正在逐年辦理私有既
      成道路之取得相關作業程序中。另因依內政部於88年8月
      27日以台88內營字第8874312號函囑被告就現有既成道路
      尚未依法辦理徵收補償部分，統計其所需之地價補償費，
      經被告概估結果約為50,161,520,000元，其金額龐大，非
      被告之財政所能獨力負擔；又原告所有系爭土地其所需之
      徵收補償費約為4,240,000元，然如僅單獨先針對原告所
      有土地予以徵收補償，不符社會公平原則，是被告實因財
      政困難等如前所述之緣由，始迄今未徵收原告所有之系爭
      土地。
（五）綜上所述，被告認為本件就系爭土地，未對原告有何無權
      占用之情事，是原告之請求無理由，並聲明：請求駁回原
      告之訴及假執行之聲請，訴訟費用由原告負擔。
三、本院之判斷：
（一）兩造間不爭執之事項：
１、被告就系爭土地並未辦理徵收。
２、系爭土地內之安全島，及位於該七一七之十地號土地內之紅
    綠燈號誌桿，均係被告所設置，暨被告有為養護系爭土地上
    之道路，而予以修補、刨除及鋪設瀝青柏油路面之情形。
３、系爭土地內目前坐落之柏油道路、安全島及紅綠燈號誌桿之
    位置、面積，如前述之附圖所示。
（二）本件兩造間有爭執，應予以審究者，在於：
１、系爭土地是否位於既成道路上？被告就系爭土地上如前所述
    之地上物之存在，是否對原告構成無權占用土地，而負有拆
    除地上物，返還土地予原告之義務？
２、被告是否對原告負損害賠償或不當得利返還之義務？如有，
    其金額為何？
（三）經查：
１、被告辯稱系爭土地，原係供作不特定之公眾通行使用之道路
    ，且已有一段相當長之期間之情，業據其提出八十二年間拍
    攝之航照圖，以及與該航照圖為相同比例尺之包含系爭土地
    之地籍圖各一份在卷可憑，而經本院當庭將該航照圖上所示
    之一小段橘色所示之道路，與前開地籍圖相比對結果，其中
    系爭土地之位置，確係位於該航照圖所示之橘色一小段道路
    範圍內，且係緊接當時亦已存在之新竹市○○路之情，有本
    院九十四年八月二十九日言詞辯論筆錄可參。又上開航照圖
    固然係於八十二年間所拍攝，然按道路之形成並非短時間即
    可達成，且該一小段道路又係緊鄰已存在達長久期間之新竹
    市○○路，可見系爭土地上之道路應係早於八十二年前之一
    段相當長之期間，即已形成，且供不特定之公眾通行所用，
    則原告主張縱然系爭土地係屬位於該航照圖所示之一小段道
    路範圍內，惟其係自八十二年間起始成為道路乙節，即難以
    採信。雖原告另主張上開航照圖上所示之一小段道路，乃係
    位於新竹市○○段三０八地號土地內，並未位於系爭土地內
    ，惟查，依上開之地籍圖及航照圖相比對之結果，上開之三
    ０八地號土地之位置與航照圖所示之一小段道路之位置並不
    相符，且該三０八地號土地之地界係形成有角度之轉折，然
    該航照圖所示之一小段道路並無如此明顯有角度轉折之情形
    ，是原告主張該航照圖所示之一小段道路，係位於該段三０
    八地號土地內，並未位於系爭土地內之情，已有疑義。
２、次查，系爭土地係位於目前連接新竹市○○街與武陵路之「
    計劃道路」範圍內，且位於該計劃道路內緊接武陵路之位置
    ，該處坐落在新竹東西向快速道路武陵高架橋出口附近，離
    大潤發量販店約二百公尺遠，對面為新竹市湳雅公園，而該
    計劃道路係雙向四線道，路寬約二十公尺，人車往來頻繁，
    車流量大，且武陵路為四線道，路寬三十公尺，如將前述之
    計劃道路內如系爭土地之範圍予以扣除，則該計劃道路接近
    武陵路處之路寬，最窄處僅剩四點七公尺，且該計劃道路靠
    武陵路之尾端因此緊縮，成不規則形，如此對於來往該處附
    近及連接武陵路、湳雅街處之人車會有重大不便，並影響行
    車安全之情，已據兩造會同本院履勘系爭土地之現場屬實，
    並經本院製有九十四年九月二十八日之勘驗筆錄、現場照片
    及現場略圖在卷可憑，此部分堪信為實。又前述之計劃道路
    之用地，即包括新竹市○○段七一七之八、七三０之七、七
    一八之三二、七一八之二六、七二九之四、七一九之八、七
    二六之一地號等土地，以及系爭土地，已於八十五年間經被
    告公告為都市○○○道路用地，且系爭土地目前之使用分區
    ○○○道路用地之情，有被告提出之新竹市政府八十五年三
    月二十六日之八五府工都字第一四０二五號公告影本，以及
    新竹市政府工務局九十四年六月十三日簽及簽稿會核單影本
    各一份在卷可參，堪認屬實。又前開計劃道路目前確作為道
    路使用，且被告辯稱該計劃道路係於前述之航照圖拍攝（於
    八十二年八月三十日拍攝）之後，於八十幾年間所開設使用
    至今之情，亦為原告所不爭執，是該供不特定之公眾使用通
    行之計劃道路，其經開設成道路通行使用至今已達十年之久
    之情，亦可認定。而依前開所述，系爭土地既位於計劃道路
    內緊接武陵路之位置，且該計劃道路靠武陵路該端，如扣除
    系爭土地，其剩餘之道路已不利作為道路之通行使用，且會
    影響行車安全，準此，可認系爭土地係屬通行連接武陵路與
    湳雅街間之該計劃道路所必要，原告陳稱該計劃道路縱使扣
    除系爭土地，僅係其該處現況較不筆直或有彎曲減縮之情形
    而已，並無妨害該四線道之計劃道路之通行，故系爭土地非
    通行所必要之土地云云，難以成立。
３、復查，按依大法官會議釋字第四００號解釋理由所載，私有
    土地要成為既成道路而成立公用地役關係，必須符合下列要
    件：一、為不特定之公眾通行所必要，而非僅為通行之便利
    或省時；二、於公眾通行之初，土地所有權人並無阻止情事
    ；三、須經歷之年代久遠而未曾中斷，所謂年代久遠，雖不
    必限定其期間，但仍應以時日長久，一般人無復記憶其確實
    之起始，僅能知其梗概為必要。查，就本件之系爭土地而言
    ，依前開所述，其係早於八十二年間拍攝航照圖時，在其之
    前之一段相當長之期間即已成為道路，且該部分之道路，亦
    已於八十幾年間轉而成為前述計劃道路之一部分，而繼續被
    大量人車通行至今，準此，可認系爭土地其成為道路之時日
    已為長久，且係供不特定之公眾所通行，復為公眾通行所必
    要，而原告復未能舉證證明其於系爭土地公眾通行之初，已
    有加以阻止之情事存在，是本院審酌系爭土地如前所述之供
    公眾通行使用之情形及其期間等情，認為系爭土地業已屬於
    既成道路之範圖。而按「私有土地供公眾通行使用已成為既
    成道路時，該土地於公法上應認為已有公用地役關係存在，
    是其土地所有權人就該土地所有權之行使應受限制，已無從
    自由使用收益，且土地所有人不得違反供公眾通行之目的，
    而排除他人之使用，又政府為利於公眾通行，整理道路環境
    ，自得於既成道路為必要之改善、維護，以維公共利益」（
    以上見最高法院八十五年度台上字第七七０號、八十八年度
    台上字第三四七九號判決意旨參照）。是系爭土地既已成為
    既成道路，則揆諸上開判決之意旨，原告就系爭土地之所有
    權行使已受到限制，不得違反供公眾通行使用之目的而予以
    自由使用收益，並排除他人通行之使用，而因被告就系爭土
    地上所屬道路之管理、維護，依市區道路條例第四條之規定
    ，乃屬主管機關，則被告於系爭土地供公眾通行之使用目的
    範圍內，在系爭土地上予以鋪設柏油路面，並設置安全島及
    紅綠燈號誌桿，乃屬管理、維護該道路供公眾通行所必要之
    行為，揆諸上開之說明，堪認被告於系爭土地上之上開施設
    行為尚非法所不許，自不對原告構成無權占用，且因原告就
    其所有之系爭土地，有關本件之民法物上請求權之行使已受
    到限制，從而，原告本於民法物上請求權之法律關係，訴請
    被告如其訴之聲明所示，將系爭土地內之柏油挖除，並將安
    全島及紅綠燈號誌桿拆除，將系爭土地返還原告乙節，即屬
    於法無據，應予以駁回。
４、又依上所述，被告就系爭土地上如前所述地上物之施設，既
    不對原告構成無權占用，且被告就屬既成道路之系爭土地之
    管理、使用，既係為公法上之公用地役關係，其補償關係自
    屬公法上之權利義務，故於此公用地役關係存續中，被告就
    系爭土地之管理、使用，於此公用目的範圍內，要無私法上
    不當得利及侵權行為損害賠償之問題。是原告一併主張依民
    法侵權行為損害賠償及不當得利之法律關係，訴請被告給付
    其不當得利（或損害金）五十七萬二千一百六十五元及自起
    訴狀繕本送達被告之翌日起至清償日止按年息百分之五計算
    之利息，及訴請被告應自起訴狀繕本送達之翌日起至返還系
    爭土地之日止按年給付原告118720元乙節，亦屬於法無據，
    應予以駁回。
四、原告之訴既均經駁回，其假執行之聲請亦失所附麗，亦應予
    以駁回。
五、本件判決之基礎已臻明確，兩造其餘之攻擊、防禦方法及舉
    證，核與判決結果無影響，爰不一一予以論列，併此敘明。
    又本件系爭土地既屬既成道路，則被告是否宜儘速依相關之
    法律規定，就原告所有之系爭土地辦理相關之徵收補償程序
    ，以彌補原告所受之損失，則係另一問題。
六、據上論結，本件原告之訴為無理由，依民事訴訟法第七十八
    條，判決如主文。
中    華    民    國    95    年    2     月    27    日
                  民事第二庭    法  官  鄭政宗
以上正本係照原本作成。
如對本判決上訴，須於判決送達後20日內向本院提出上訴狀。
中    華    民    國    95    年    2     月    27    日
                                書記官  蔣淑君


司法院資訊處製作；財團法人民間司法改革基金會備份。
